ACORDAO-COMPLETO-2413800

ACÓRDÃO 6597/2020 ATA 19/2020 - SEGUNDA CÂMARA

VISTOS, relatados e discutidos estes autos referentes à Tomada de Contas Especial deflagrada pelo Fundo Nacional de Desenvolvimento da Educação - FNDE contra o Sr. Aguinaldo Martins Rodrigues, ex-prefeito de Manaquiri/AM, em face da omissão no dever de prestar contas dos recursos repassados à municipalidade por força do Programa Nacional de Alimentação Escolar - Pnae, no exercício de 2016.
ACORDAM os Ministros do Tribunal de Contas da União, reunidos em sessão da 2ª Câmara, ante as razões expostas pelo Relator, em:
9.1. com fundamento nos arts. 1º, inciso I, 16, inciso III, alínea c, 19, caput, e 23, inciso III, da Lei 8.443/1992, julgar irregulares as contas do Sr. Aguinaldo Martins Rodrigues, condenando-o ao pagamento das quantias abaixo especificadas, atualizadas monetariamente e acrescida dos juros de mora, calculados a partir das correspondentes datas até a efetiva quitação, fixando-lhe o prazo de 15 (quinze) dias, a contar do recebimento da notificação, para que comprove, perante o Tribunal (art. 214, inciso III, alínea a, do Regimento Interno/TCU) , o recolhimento da dívida ao Fundo Nacional de Desenvolvimento da Educação, na forma da legislação em vigor:
	Data de ocorrência
	Valor histórico (R$) 

	5/1/2016
	66.608,00

	4/3/2016
	62.698,00

	6/4/2016
	62.698,00

	6/5/2016
	62.698,00

	3/6/2016
	62.698,00

	7/7/2016
	62.698,00

	8/8/2016
	62.698,00

	7/12/2016
	62.698,00

9.2. aplicar ao Sr. Aguinaldo Martins Rodrigues a multa prevista no art. 57 da Lei 8.443/1992, no valor de R$ 58.000,00 (cinquenta e oito mil reais) , fixando-lhe o prazo de 15 (quinze) dias, a contar do recebimento da notificação, para que comprove, perante o Tribunal, o recolhimento da dívida ao Tesouro Nacional (art. 214, inciso III, alínea a, do Regimento Interno/TCU) , atualizada monetariamente desde a data deste Acórdão até a do efetivo recolhimento, se for paga após o vencimento, na forma da legislação em vigor;
9.3. autorizar, caso requerido, com base no art. 26 da Lei 8.443/1992, o parcelamento das dívidas constantes nos subitens 9.1 e 9.2 deste Acórdão em até 36 (trinta e seis) parcelas mensais e sucessivas, sobre as quais incidirão os correspondentes acréscimos legais (débito: atualização monetária e juros de mora; multa: atualização monetária) , esclarecendo ao responsável que a falta de pagamento de qualquer parcela importará no vencimento antecipado do saldo devedor, sem prejuízo das demais medidas legais;
9.4. autorizar, desde logo, a cobrança judicial das dívidas, nos termos do art. 28, inciso II, da Lei 8.443/1992, caso não atendida a notificação;
9.5. remeter cópia deste Acórdão à Procuradoria da República no Estado do Amazonas, com fundamento no art. 16, § 3º, da Lei 8.443/1992 c/c o § 7º do art. 209 do Regimento Interno do TCU, e ao FNDE para ciência.

Tomada de Contas Especial instaurada em face da omissão no dever de prestar contas dos recursos repassados à municipalidade por força do Programa Nacional de Alimentação Escolar, no exercício de 2016.

Segunda Câmara

Município de Manaquiri/AM.

3. Responsável: Aguinaldo Martins Rodrigues (XXX.440.372-XX).

13.1. Ministros presentes: Ana Arraes (Presidente), Augusto Nardes, Aroldo Cedraz e Raimundo Carreiro.
13.2. Ministros-Substitutos presentes: Marcos Bemquerer Costa (Relator) e André Luís de Carvalho.

MARCOS BEMQUERER

Cuidam os autos da Tomada de Contas Especial instaurada pelo Fundo Nacional de Desenvolvimento da Educação - FNDE contra o Sr. Aguinaldo Martins Rodrigues, ex-prefeito de Manaquiri/AM (gestão: 1º/1/2013 a 31/12/2016) , em face da omissão no dever de prestar contas dos recursos repassados à municipalidade por força do Programa Nacional de Alimentação Escolar - Pnae, no exercício de 2016.
2.               As verbas direcionadas ao município de referência totalizaram R$ 505.494,00 (peça 6) . O prazo para prestação de contas desses recursos findou-se em 21/8/2017.
3.	A Secretaria Federal de Controle Interno certificou a irregularidade das contas (peça 19) e a autoridade ministerial atestou haver tomado conhecimento dessa conclusão (peça 21) .
4.                Neste Tribunal, a Secretaria de Controle Externo de Tomada de Contas Especial - SecexTCE apresentou resumo do iter processual e empreendeu o exame técnico da matéria por meio da instrução inserta à peça 38, que reproduzo em parte e com ajustes de forma:
"9. Na instrução inicial (peça 25) , analisando-se os documentos nos autos, concluiu-se pela necessidade de realização de citação e audiência para as irregularidades abaixo: 
9.1. Irregularidade 1: não comprovação da boa e regular aplicação dos recursos federais repassados ao município de Manaquiri/AM, em face da omissão no dever de prestar contas dos valores transferidos, no âmbito do Programa Nacional de Alimentação Escolar (PNAE) , no exercício de 2016, cujo prazo encerrou-se em 21/8/2017.
9.1.1. Evidências: Informação 4191/2018-SEOPC/COPRA/CGAPC/DIFIN/FNDE (peça 8) e Relatório de TCE 798/2018 - DIREC/COTCE/CGAPC/DIFIN-FNDE/MEC (peça 17) .
9.1.2. Normas infringidas: art. 37, caput, c/c o art. 70, parágrafo único, da Constituição da República Federativa do Brasil; art. 93 do Decreto-lei 200/1967; art. 66 do Decreto 93.872/1986; e art. 44 e 45 da Resolução CD/FNDE 26, de 17/6/2013.
9.2. Débitos relacionados ao responsável Aguinaldo Martins Rodrigues:
	Data de ocorrência
	Valor histórico (R$) 

	5/1/2016
	66.608,00

	4/3/2016
	62.698,00

	6/4/2016
	62.698,00

	6/5/2016
	62.698,00

	3/6/2016
	62.698,00

	7/7/2016
	62.698,00

	8/8/2016
	62.698,00

	7/12/2016
	62.698,00

9.2.1. Cofre credor: Fundo Nacional de Desenvolvimento da Educação.
9.2.2. Responsável: Aguinaldo Martins Rodrigues.
 (...) 
10. Encaminhamento: citação.
10.1. Irregularidade 2: não disponibilização das condições materiais mínimas e necessárias para que o seu sucessor pudesse apresentar a prestação de contas do Programa Nacional de Alimentação Escolar (PNAE) , no exercício de 2016, cujo prazo encerrou-se em 21/8/2017.
10.1.1. Evidências: Informação 4191/2018-SEOPC/COPRA/CGAPC/DIFIN/FNDE (peça 8) e Relatório de TCE 798/2018 - DIREC/COTCE/CGAPC/DIFIN-FNDE/MEC (peça 17) .
10.1.2. Normas infringidas: art. 37, caput, c/c o art. 70, parágrafo único, da Constituição da República Federativa do Brasil; art. 93 do Decreto-lei 200/1967; art. 66 do Decreto 93.872/1986; e art. 44 e 45 da Resolução CD/FNDE 26, de 17/6/2013.
10.1.3. Responsável: Aguinaldo Martins Rodrigues.
 (...) 
11. Encaminhamento: audiência.
12. Em cumprimento ao pronunciamento da unidade (peça 27) , foram efetuadas citação e audiência do responsável (...) .
13. Conforme Despacho de Conclusão das Comunicações Processuais (peça 36) , informa-se que as providências inerentes às comunicações processuais foram concluídas. 
14. Transcorrido o prazo regimental, o responsável ingressou com sua defesa (peça 35) .
ANÁLISE DOS PRESSUPOSTOS DE PROCEDIBILIDADE DA IN/TCU 71/2012
Apreciação do Prejuízo ao Contraditório e Ampla Defesa
15. Verifica-se que não houve o transcurso de mais de dez anos desde o fato gerador sem que tenha havido a notificação do responsável pela autoridade administrativa federal competente (art. 6º, inciso II, c/c art. 19, da IN/TCU 71/2012, modificada pela IN/TCU 76/2016) , uma vez que o fato gerador da irregularidade sancionada ocorreu em 22/8/2017, haja vista que o vencimento do prazo para prestação de contas deu-se em 21/8/2017, e o responsável foi notificado sobre a irregularidade, pela autoridade administrativa competente, conforme abaixo:
15.1. Aguinaldo Martins Rodrigues, por meio do ofício acostado à peça 2, p. 3-4, recebido em 17/7/2018, conforme AR (peça 4) .
Valor de Constituição da TCE 	
16. Verifica-se, ainda, que o valor atualizado do débito apurado (sem juros) , em 1º/1/2017, é de R$ 519.727,55, portanto superior ao limite mínimo de R$ 100.000,00, na forma estabelecida conforme os arts. 6º, inciso I, e 19, da IN/TCU 71/2012, modificada pela IN/TCU 76/2016. 
OUTROS DÉBITOS NOS SISTEMAS DO TCU COM O MESMO RESPONSÁVEL
17. Informa-se que foi encontrado débito imputável ao responsável em outros processos em tramitação no Tribunal:
	Responsável
	Processos

	Aguinaldo Martins Rodrigues
	Processo 016.240/2016-2 (TCE, aberto) , Processo 038.502/2018-6 (TCE, aberto) e Processo 000.667/2019-6 (TCE, aberto) .

18. A tomada de contas especial está, assim, devidamente constituída e em condição de ser instruída.
EXAME TÉCNICO			 
19. Passa-se agora ao exame das alegações de defesa apresentadas (peça 35) :
19.1. Manifestação do responsável (peça 35, p. 2) :
19.1.1. O responsável encaminhou documentação comprobatória da aplicação dos recursos do PNAE/2016 (peça 35, p. 5-201) , e alega que seriam suficientes para comprovar que os recursos foram aplicados de acordo com o que o programa prevê.
19.2. Análise da manifestação do responsável:
19.2.1. De início, cabe consignar que foi obtido um novo extrato completo da conta específica do programa (peça 37) , a partir da base de dados custodiada pelo TCU, em razão do extrato inserido pelo FNDE se encontrar incompleto, como a ausência de diversos lançamentos a débito ocorridos nos dias 19/5/2016, 22/7/2016, 26/7/2016, 8/8/2016, 9/8/2016 e 9/12/2016 (peça 7) .
19.2.2. Feita essa consideração inicial, constata-se que o responsável encaminhou uma série de documentos (peça 35, p. 5-201) que, conjugados com os lançamentos registrados no extrato da conta específica do programa (peça 37) , foi possível construir a tabela do Anexo 1 a essa instrução.
19.2.3. Dessa análise, foi possível verificar quase que uma exata correlação entre os documentos de despesa enviados e os lançamentos em extrato bancário, com exceção dos seguintes lançamentos:
19.2.3.1.	o lançamento a débito de R$ 46.068,00, ocorrido em 6/1/2016 (peça 37, p. 2) , foi comprovado com documento de despesa de valor maior de R$ 81.486,06 (nota fiscal 024, emitida por M I Comércio de Produtos Alimentícios Ltda. - peça 35, p. 28) , e provavelmente o seu pagamento foi complementado com recursos de outra fonte, o que não implicaria prejuízo; e
19.2.3.2.	o lançamento de R$ 48.831,64, ocorrido em 11/5/2016 (peça 37, p. 7) , foi comprovado com documento de despesa de valor menor de R$ 44.831,64 (nota fiscal 027, emitida por M I Comércio de Produtos Alimentícios Ltda. - peça 35, p. 91) , o que implicaria prejuízo de R$ 4.000,00 não comprovados.
19.2.4. Também se observou que todos os documentos de despesa fazem referência à aquisição de gêneros para 'merenda escolar'.
19.2.5. Entretanto, o responsável deixou de encaminhar o Parecer do Conselho de Alimentação Escolar - CAE, documento que deveria ser emitido acerca da análise da prestação de contas e da execução do programa, nos termos do art. 35, inciso III, da Resolução CD/FNDE 26, de 17/6/2013.
19.2.6. O Tribunal já se manifestou no sentido de que a ausência de parecer do CAE impede a comprovação da lisura na gestão dos recursos recebidos à conta do PNAE (Acórdão 3871/2019-TCU-Segunda Câmara, Relator Ministro-Substituto Marcos Bemquerer Costa; Acórdão 4811/2016-TCU-Segunda Câmara, Relatora Ministra Ana Arraes) .
19.2.7. A importância do parecer do CAE foi assim destacada no voto condutor do Acórdão 3871/2019-TCU-Segunda Câmara, da lavra do Ministro-Substituto Marcos Bemquerer Costa:
'17. A respeito da ausência dessa documentação, importante lembrar que as prestações de contas recebidas pelo FNDE, no âmbito do PNAE, possuem natureza essencialmente declaratória, pois, em consonância com a sistemática e as regras que regulam aquele programa, as ações de fiscalização mais relevantes cabem ao Conselho de Alimentação Escolar - CAE, colegiado incumbido de acompanhar a aplicação dos recursos federais e de receber e emitir parecer conclusivo acerca da aprovação ou não da execução do programa (art. 27, inciso IV, da Resolução CD/FNDE 38/2009) . Logo, o CAE constitui-se em importante instância de controle sobre a correção do uso dos recursos do PNAE.
18. Dessarte, a ausência do mencionado parecer do CAE impede a comprovação da boa e regular aplicação dos valores federais. Esse é o magistério jurisprudencial desta Corte, conforme os excertos colhidos da ferramenta de pesquisa deste Tribunal Jurisprudência Selecionada:
 (...) 
19. É dizer, a invalidade ou ausência do parecer do CAE, documento imprescindível para atestar a lisura da aplicação dos recursos do PNAE, contrasta com a imposição de o gestor demonstrar a boa e regular aplicação dos recursos públicos que lhe foram confiados.'
19.2.8. No caso concreto, o não envio do Parecer do CAE pelo responsável impediu que se concluísse pela comprovação da boa e regular aplicação dos recursos repassados no âmbito do PNAE/2016.
19.2.9. Ademais, os documentos encaminhados pelo responsável (notas de empenho, notas de liquidação e ordens de pagamento) não vieram assinados, o que os coloca em suspeição quanto ao seu reconhecimento como documentos oficiais.
19.2.10.	Dessa forma, rejeitam-se as alegações de defesa apresentadas pelo responsável.
20. Neste momento, resta analisar a irregularidade objeto de audiência, consistente no fato de o responsável ter concorrido para a caracterização da  situação de omissão, no caso concreto, em decorrência de não ter disponibilizado as condições materiais mínimas e necessárias para que o seu sucessor pudesse apresentar a prestação de contas do PNAE/2016, tais como notas fiscais, recibos, processos de pagamento, extratos bancários da conta específica (recursos transferidos e contrapartida) e da aplicação financeira, processos licitatórios, contratos e termos de adjudicação e homologação, bem como documentos que comprovem a execução do objeto, cujo prazo encerrou-se em 21/8/2017.
20.1. Manifestação do responsável (peça 35, p. 2) 
20.1.1. O responsável alegou o teor da Súmula TCU 230, afirmando que o Prefeito sucessor é obrigado a apresentar as contas referentes aos recursos federais recebidos por seu antecessor ou adotar as medidas legais, visando à proteção do patrimônio público, o que não foi feito.
20.1.2. Entende que o prazo da prestação de contas adentrou o mandato subsequente, após 8 meses da nova gestão, e não caberia simplesmente responsabilizar o Sr. Aguinaldo Martins Rodrigues.
20.1.3. O responsável alegou ainda que o município de Manaquiri/AM possui comunidades ribeirinhas de difícil acesso, de clima instável e transporte fluvial precário, o que dificultava a burocracia em atestar o fornecimento do recebimento dos gêneros alimentícios, mas os [gêneros] eram entregues em tempo hábil para que as escolas estivessem sempre abastecidas. Entretanto, a devolução da documentação devidamente atestada acontecia após um lapso de tempo, o qual desamparava a apresentação da prestação de contas imediata, porém (...) o prazo da prestação de contas se deu em exercício subsequente, já em outra gestão.
20.2. Análise da manifestação do responsável
20.2.1. De fato, o prazo da prestação de contas do PNAE/2016 encerrou-se na gestão do Sr. Jair Aguiar Souto, conforme apontado no Relatório do Tomador de Contas (peça 17, p. 3) , mas este adotou as medidas de resguardo ao erário, mediante Representação junto ao Ministério Público Federal (peça 9) , o que afasta a sua responsabilidade, nos termos da Súmula/TCU 230.
20.2.2. Em sua defesa, o responsável não trouxe argumentos nem documentos que comprovassem ter disponibilizado as condições materiais mínimas e necessárias para que o seu sucessor pudesse apresentar a prestação de contas do PNAE/2016, irregularidade objeto de sua audiência.
20.2.3. Ademais, é notória a dificuldade enfrentada pelos municípios ribeirinhos da Amazônia, o que pode trazer dificuldades no transporte de pessoas, mercadorias e documentos, mas não se mostra razoável que essas dificuldades tenham obstaculizado a apresentação da prestação de contas por completo da gestão de um exercício financeiro inteiro.
20.2.4. Dessa forma, rejeita-se as razões de justificativa apresentadas.
21. Não há elementos para que se possa efetivamente aferir e reconhecer a ocorrência de boafé na conduta do responsável, podendo este Tribunal, desde logo, proferir o julgamento de mérito pela irregularidade das contas, conforme os termos dos §§ 2º e 6º do art. 202 do Regimento Interno do TCU (...) ."
5.               Com essas considerações, a SecexTCE oferece ao Tribunal a proposta de encaminhamento que se segue (peças 38 a 40) :
5.1. julgar irregulares, nos termos dos arts. 1º, inciso I, 16, inciso III, alíneas a e c, da Lei 8.443/1992, as contas do Sr. Aguinaldo Martins Rodrigues, condenando-o ao pagamento do seguinte débito:
	Data de ocorrência
	Valor histórico (R$) 

	5/1/2016
	66.608,00

	4/3/2016
	62.698,00

	6/4/2016
	62.698,00

	6/5/2016
	62.698,00

	3/6/2016
	62.698,00

	7/7/2016
	62.698,00

	8/8/2016
	62.698,00

	7/12/2016
	62.698,00

5.2. aplicar ao Sr. Aguinaldo Martins Rodrigues a multa prevista no art. 57 da Lei 8.443/1992;
	5.3. autorizar, com fundamento no art. 26 da Lei 8.443/1992, o parcelamento, caso requerido, e a cobrança judicial da dívida, nos termos do art. 28, inciso II, da Lei 8.443/1992;
5.4. encaminhar cópia da deliberação que vier a ser proferida à Procuradoria da República no Estado do Amazonas, com fulcro no § 3º do art. 16 da Lei 8.443/1992 c/c o § 7º do art. 209 do Regimento Interno do TCU, e ao FNDE.
6.	O Ministério Público junto a este Tribunal, representado pelo Procurador Marinus Eduardo De Vries Marsico, concordou com a unidade técnica (peça 41) .
É o Relatório.

não há.

Procurador Marinus Eduardo De Vries Marsico.

TOMADA DE CONTAS ESPECIAL. PROGRAMA NACIONAL DE ALIMENTAÇÃO ESCOLAR. EXERCÍCIO DE 2016. OMISSÃO NO DEVER DE PRESTAR CONTAS. CITAÇÃO. AUDIÊNCIA. PRESTAÇÃO DE CONTAS INTEMPESTIVA. NÃO COMPROVAÇÃO DA BOA E REGULAR APLICAÇÃO DOS RECURSOS RECEBIDOS. OMISSÃO INICIAL NÃO JUSTIFICADA. CONTAS IRREGULARES. DÉBITO E MULTA.

TOMADA DE CONTAS ESPECIAL (TCE)

Secretaria de Controle Externo de Tomada de Contas Especial - SecexTCE.

A presente Tomada de Contas Especial foi instaurada pelo Fundo Nacional de Desenvolvimento da Educação - FNDE contra o Sr. Aguinaldo Martins Rodrigues, ex-prefeito de Manaquiri/AM (gestão: 1º/1/2013 a 31/12/2016) , em face da omissão no dever de prestar contas dos recursos repassados à municipalidade por força do Programa Nacional de Alimentação Escolar - Pnae, no exercício de 2016.
2.	As verbas do PNAE transferidas ao município de referência totalizaram R$ 505.494,00 no correspondente exercício financeiro (peça 6) , com prazo para prestação de contas dessas verbas findando em 21/8/2017 (peça 17, p. 3) .
3.	O tomador de contas concluiu que houve prejuízo ao erário equivalente ao valor integral recebido pelo ente político, imputando a responsabilidade pelo dano ao Sr. Aguinaldo Martins Rodrigues.
4.	Nesta Corte de Contas, a Secretaria de Controle Externo de Tomada de Contas Especial - SecexTCE, com base em delegação de competência deste Relator, deflagrou a citação (para que ressarcisse o débito e/ou oferecesse suas alegações de defesa) e a audiência do ex-alcaide, nos seguintes termos (peça 27) : 
4.1. citação: "não comprovação da boa e regular aplicação dos recursos federais repassados ao município de Manaquiri/AM, em face da omissão no dever de prestar contas dos valores transferidos, no âmbito do Programa Nacional de Alimentação Escolar (PNAE) , no exercício de 2016, cujo prazo encerrou-se em 21/8/2017"; e
4.2. audiência: "não disponibilização das condições materiais mínimas e necessárias para que o seu sucessor pudesse apresentar a prestação de contas" das verbas do Pnae. 
5.	O responsável trouxe a sua defesa ao descortino do Tribunal, acompanhada de extensa documentação, com o objetivo de comprovar o regular emprego dos recursos em questão (peça 35) . 
6.	A unidade técnica sugeriu que não fossem acatados os elementos e a aprovação das contas, especialmente por faltar no acervo probatório o Parecer do Conselho de Alimentação Escolar, documento considerado pelo Tribunal como essencial à regular prestação de contas, conforme a jurisprudência indicada no Relatório precedente, Acórdão 3871/2019-TCU-Segunda Câmara (de minha relatoria) e Acórdão 4811/2016-TCU-Segunda Câmara (rel. min. Ana Arraes) .
7.	Por conseguinte, a Secretaria instrutiva propôs, em substância, julgar irregulares as contas do Sr. Aguinaldo Martins Rodrigues, com fulcro nos arts. 1º, inciso I, 16, inciso III, alíneas a e c, da Lei 8.443/1992, condenando-o ao pagamento integral do valor repassado ao município, com imposição da multa proporcional ao dano prevista no art. 57 da Lei 8.443/1992. O Ministério Público de Contas concordou com a interpretação oferecida pela SecexTCE.
8.	Fixados o iter processual, a análise de mérito e o desfecho alvitrado para o feito, passo ao exame das questões que permeiam os autos e da defesa trazida ao conhecimento do Tribunal pelo ex-gestor.
9.	Em atenção à citação, o ex-prefeito aduziu que os documentos coligidos ao processo, os quais acompanharam a sua defesa, comprovariam a boa e regular aplicação dos recursos do Pnae que lhe foram confiados. Quanto ao quesito de audiência, asseverou que seria responsabilidade do seu sucessor prestar contas das verbas em questão, porquanto seu mandato findou em 31/12/2016 e o prazo para aludida prestação se estendeu até 21/8/2017.
10.	De proêmio, ressalto que as prestações de contas recebidas pelo FNDE têm natureza essencialmente declaratória, pois, em consonância com a sistemática e as regras que regulam o Pnae, as ações de fiscalização mais relevantes cabem ao Conselho de Alimentação Escolar - CAE, colegiado incumbido de acompanhar a aplicação dos recursos federais e de receber e analisar a prestação de contas (Resolução CD/FNDE 26, de 17/6/2013) . Logo, o CAE constitui-se em importante instância de controle sobre a correção do uso dos recursos do Pnae.
11.	A jurisprudência desta Casa de Contas assentava o entendimento de que a falta de parecer do CAE, por si só, impossibilitaria a comprovação do bom e regular emprego dos valores federais, conforme excertos colhidos da ferramenta de pesquisa deste Tribunal "Jurisprudência Selecionada":
Acórdãos 3.871/2019 e 4.716/2018, ambos da 2ª Câmara (de minha relatoria) 
"A ausência do parecer do Conselho de Alimentação Escolar  (CAE) acerca da prestação de contas impede a comprovação da lisura na gestão dos recursos recebidos à conta do Programa Nacional de Alimentação Escolar (Pnae) ."
Acórdão 4811/2016-TCU-Segunda Câmara (rel. min. Ana Arraes) 
"A ausência do  parecer  do  Conselho  de  Alimentação  Escolar   (CAE) , contendo manifestação conclusiva do referido conselho, em documento assinado por seu titular e demais integrantes, impede a comprovação da boa e regular aplicação dos valores federais recebidos à conta do Programa Nacional de Alimentação Escolar."
12.	Ocorre que esta Casa de Contas revisitou o tema, passando a conferir nova orientação jurisprudencial para essa hipótese fática, consoante o excerto de julgado decorrente do Acórdão 662/2020-TCU-Plenário (rel. min. Ana Arraes) , verbis: 
"A ausência de parecer do Conselho de Alimentação Escolar na prestação de contas do Programa Nacional de Alimentação Escolar gera presunção relativa de dano ao erário, não impedindo que a comprovação da boa e regular utilização dos recursos se faça por intermédio de outros meios lícitos de prova."
13.	Para melhor aproximação com a matéria, reproduzo as razões jurídicas de decidir que fundamentaram o giro hermenêutico inserto ao Acórdão 662/2020-TCU-Plenário (grifos meus) :
"17. A despeito de haver precedentes dos órgãos fracionários desta Corte, inclusive um de minha relatoria, no sentido de que a ausência do parecer impede a comprovação, impõe-se a revisão desse entendimento, tendo em vista o princípio da verdade material, que rege a processualística no TCU.
18. Observo, nesse sentido, que este Tribunal já relevou, até mesmo, ausência de notas fiscais em prestações de contas ao ser comprovado, por outros meios, o emprego dos recursos no objeto conveniado (Acórdão 38/2007-TCU-Segunda Câmara, rel. min. Ubiratan Aguiar, e Acórdão 5266/2018-TCU-Primeira Câmara, rel. min. Weder de Oliveira) . 
19. Ora, se a Corte relevou tal ausência, a fortiori ratione, deverá fazê-lo quanto à falta do parecer do CAE se outros elementos puderem comprovar a boa e regular aplicação dos recursos repassados. 
20. Além disso, é importante salientar que a manifestação do TCU nas contas não está vinculada àquele parecer. 
21. Portanto, referido documento não pode ser considerado elemento essencial para a presente análise, a despeito de sua ausência na prestação de contas constituir falha formal que sugira falta de efetivo controle social no município, esta, sim, irregularidade grave, a qual, para sua devida caracterização, exige apuração mais aprofundada.
 (...) 
23. Nesse contexto, conclui-se que a ausência de parecer do CAE na prestação de contas do Pnae não gera presunção absoluta de débito, não impedindo que a comprovação da boa e regular utilização dos recursos públicos seja feita por outros meios lícitos." 
14.	Como se percebe, o parecer do CAE continua a ser peça relevante na prestação de contas do Pnae, mas a sua ausência, por si só, não afasta a possibilidade de se demonstrar o regular emprego dos recursos por outros meios de prova coligidos ao processo.
15.	Diante da novel interpretação, a toda evidencia sobrevém a importância de saber se o acervo probatório oferecido pelo ex-alcaide pode atestar a adequada utilização das verbas em questão.
16.	Nesse contexto, nota-se que a unidade técnica efetuou análise da documentação, consoante as seguintes constatações e registros que colho do Relatório precedente:
16.1. foi obtido um novo extrato da conta específica do programa (peça 37) , a partir da base de dados custodiada pelo TCU, em razão de o extrato do FNDE se encontrar incompleto, sem diversos lançamentos a débito ocorridos nos dias 19/5/2016, 22/7/2016, 26/7/2016, 8/8/2016, 9/8/2016 e 9/12/2016 (peça 7) ;
16.2. "o responsável encaminhou uma série de documentos (peça 35, p. 5-201) que, conjugados com os lançamentos registrados no extrato da conta específica do programa (peça 37) , foi possível construir a tabela do Anexo 1 a essa instrução";
16.3. verificou-se "quase que uma exata correlação entre os documentos de despesa enviados e os lançamentos em extrato bancário, com exceção dos seguintes lançamentos":
a)  "o lançamento a débito de R$ 46.068,00, ocorrido em 6/1/2016 (peça 37, p. 2) , foi comprovado com documento de despesa de valor maior de R$ 81.486,06 (Nota Fiscal 024, emitida por M I Comércio de Produtos Alimentícios Ltda., peça 35, p. 28) , e provavelmente o seu pagamento foi complementado com recursos de outra fonte, o que não implicaria prejuízo;" 
b)  "o lançamento de R$ 48.831,64, ocorrido em 11/5/2016 (peça 37, p. 7) , foi comprovado com documento de despesa de valor menor de R$ 44.831,64 (Nota Fiscal 027, emitida por M I Comércio de Produtos Alimentícios Ltda., peça 35, p. 91) , o que implicaria prejuízo de R$ 4.000,00 não comprovados."
16.4. os documentos de despesa fazem referência à aquisição de gêneros para "merenda escolar"; e
	16.5. as notas de empenho e de liquidação e as ordens de pagamento não vieram aos autos assinadas.
17.	Ao que se percebe da análise acima, a unidade técnica insinua que os elementos de prova trazidos ao processo pelo ex-prefeito expressam o nexo de causalidade entre os recursos federais recebidos sob a égide do Pnae e as despesas realizadas, porquanto a movimentação financeira indicada em extrato da conta corrente específica do programa tem correlação com as notas fiscais (NFs) , as quais se referem à compra de gêneros alimentícios para merenda escolar. 
18.	A conciliação entre as aludidas notas e os lançamentos contábeis registrados no extrato foi esclarecida pela unidade técnica em tabela inserta à peça 38, p. 9 e 10. 
19.	Ocorre que, compulsando os documentos apresentados ao Tribunal pelo ex-gestor, não chego à mesma conclusão da SecexTCE, haja vista que há diversos problemas nas notas fiscais que integram a prestação de contas, conforme passo a esclarecer.
20.	No item 16.3 acima (alínea a) , afirmou-se que "o lançamento a débito de R$ 46.068,00, ocorrido em 6/1/2016 (peça 37, p. 2) , foi comprovado com documento de despesa de valor maior de R$ 81.486,06 (Nota Fiscal 024, emitida por M I Comércio de Produtos Alimentícios Ltda., peça 35, p. 28) , e provavelmente o seu pagamento foi complementado com recursos de outra fonte, o que não implicaria prejuízo;". No entanto, além de apresentar valor bem superior ao lançamento a débito que se pretende compensar, a NF 24 tem data de 26/11/2015 e os recursos do Pnae foram creditados ao município somente a partir de 5/1/2016 (peça 37, p. 1) . Ademais, as notas de empenho e de liquidação são de 4/1/2016 e a ordem de pagamento de 6/1/2016 (peça 35, p. 24 a 26) . 
21.	Percebe, à guisa cristalina, que o documento fiscal é precedente aos estágios da despesa pública (empenho, liquidação e pagamento) e ao exercício financeiro de 2016. Por conseguinte, não pode a referida NF ser aceita para a finalidade de prestação de contas. 
22.	Há igualmente outras incoerências semelhantes e até mais graves na documentação: a) a NF 154.815 emitida por Marivaldo Figueira da Silva, no valor de R$ 3.471,00, apresenta a data de 23/11/2015 (peça 35, p. 34) ; b) a NF 501.468 de Izete Rodrigues Rabelo, no quantum de R$ 3.000,00, é do exercício financeiro atual, ou seja, de 7/1/2020 (peça 35, p. 44) ; c) a NF 207.851, de Marta Cristina Almeida de Magalhães, na quantia de R$ 15.901,22, está pouco legível, mas se nota que é de 2014 (peça 35, p. 11) ; e d) a NF 195.779, de Francisco de Assis de Souza Valente, tem o valor de R$ 15.498,70 (peça 35, p. 201) que não é compatível com o lançamento a débito de R$ 13.498,70 do extrato bancário (peça 37, p. 13) . Observa-se que esses documentos fiscais estão eivados das mesmas dissonâncias mencionadas acima (valores diferentes e datas não contemporâneas) .
23.	Também chama à atenção a sequência das NFs emitidas pela empresa M I Comércio de Produtos Alimentícios Ltda.: 
	Nota Fiscal
	Data da NF
	Valor
	Localização

	024
	26/11/2015
	81.486,06
	peça 35, p. 28

	025
	11/03/2016
	42.128,46
	peça 35, p. 53

	026
	12/04/2016
	43.828,42
	peça 35, p. 60

	027
	11/05/2016
	44.831,64
	peça 35, p. 91

	028
	13/06/2016
	40.633,15
	 peça 35, p. 120

	031
	20/07/2016
	44.300,00
	 peça 35, p. 141

	032
	08/08/2016
	44.560,00
	 peça 35, p. 175

	033
	07/12/2016
	43.921,18
	peça 35, p. 21

24.	Percebe-se que o município possivelmente foi o maior e quase o único cliente da sociedade empresária, a se considerar a sequência das notas fiscais acima relacionadas. Entendo não ser razoável que uma empresa fornecedora de gêneros alimentícios emita uma NF em 26/11/2015 (NF 24) e somente em 11/03/2016 expeça a NF de número posterior (NF 25) . O interregno entre as NFs 32 (8/8/2016) e 33 (07/12/2016) é ainda mais singular, porquanto tem cerca de cinco meses.
25.	A toda evidencia, os documentos de despesas oferecidos pelo ex-alcaide não expressam a confiabilidade necessária para serem aceitos pelo Tribunal com o objetivo de prestar contas do Pnae/2016. As incompatibilidades supra se somam à ausência do parecer do CAE (peça relevante na prestação de contas do Pnae) e também à falta de assinatura do ex-prefeito nas notas de empenho e de liquidação de despesas e nas ordens de pagamento. As últimas (ordens de pagamento) tampouco foram subscritas pelo secretário de finanças do município (Sr. Nelson Nogueira de Oliveira) , embora nelas conste o seu nome digitado.
26.	Essas falhas impedem a comprovação da boa e regular utilização dos recursos públicos federais transferidos à municipalidade pelo FNDE, sob a égide do Pnae, durante o exercício financeiro de 2016.
27.	Deve-se deixar bem vincado que cabe ao gestor que se comprometeu a aplicar as verbas federais nas finalidades acordadas o ônus de comprovar o adequado emprego da integralidade dos recursos, mediante documentação suficiente e hábil para tanto, o que não ocorreu nestes autos.
28.	Destaca-se ainda que o dever de demonstrar a boa e regular utilização do dinheiro público decorre de imposição derivada do ordenamento jurídico, a teor do bloco normativo composto pelas disposições dos arts. 70, parágrafo único, da Constituição Federal, 93 do Decreto-lei 200/1967 e 66 do Decreto 93.872/1986.
29.	Diante desse contexto, compreendo que a prestação de contas oferecida pelo ex-prefeito não deve ser acolhida pelo Tribunal, permanecendo incólume o débito quantificado nos autos, correspondente à totalidade dos recursos repassados ao município.    
30.	Assentada a questão do dano ao erário, passo ao exame da omissão no dever de prestar contas. Conforme mencionado alhures, o ex-alcaide foi instado a se manifestar nos autos, também mediante audiência, por não disponibilizar "condições materiais mínimas e necessárias para que o seu sucessor pudesse apresentar a prestação de contas". 
31.	Em sua defesa, o ex-agente sustentou dificuldades na prestação de contas pelo fato de o município de Manaquiri/AM possuir comunidades ribeirinhas, clima instável e transporte fluvial precário, o que retardaria o atesto de recebimento dos gêneros alimentícios. Defendeu ainda a aplicação do verbete de Súmula/TCU 230, a fim de que o prefeito que lhe sucedeu seja responsabilizado pela falta de prestação de contas, uma vez que o prazo para tanto adentrou o mandato posterior.
32.	As alegações genéricas referentes a possíveis obstáculos de acesso a localidades ribeirinhas, clima desfavorável etc., por si sós, não são suficientes para afastar a imposição de prestar contas de quem recebeu verbas federais. Reitero que essa obrigação deriva do ordenamento jurídico, especialmente do art. 70, parágrafo único, da Constituição Federal.
33.	Fatos como esses (população ribeirinha, acesso complicado, intempéries etc.) são conhecidos e comuns na Amazônia, mas normalmente não impedem que os gestores regionais prestem suas contas tempestivamente a esta Corte. De mais a mais, conforme ressaltou a unidade técnica, não se mostra razoável que tais dificuldades tenham obstaculizado a apresentação da prestação de contas por completo da gestão de um exercício financeiro inteiro.
34.	Quanto à aplicação do verbete de Súmula/TCU 230, com vistas a que o prefeito que lhe sucedeu seja alcançado pela irregularidade em questão, preliminarmente transcrevo o enunciado de referência: 
"Súmula/TCU 230: compete ao prefeito sucessor apresentar a prestação de contas referente aos recursos federais recebidos por seu antecessor, quando este não o tiver feito e o prazo para adimplemento dessa obrigação vencer ou estiver vencido no período de gestão do próprio mandatário sucessor, ou, na impossibilidade de fazê-lo, adotar as medidas legais visando ao resguardo do patrimônio público." 
35.	No caso dos autos, o prefeito sucessor não deve responder pela omissão no dever de prestar contas dos recursos do Pnae, uma vez que tomou as providências necessárias para o resguardo do patrimônio público, pois levou ao conhecimento do Ministério Público Federal "Notícia Fato" da qual destaco alguns trechos (peça 9) :
"Após as eleições, o Requerente provocou o ex-gestor, Sr. Aguinaldo Martins Rodrigues, reiteradas vezes para que fosse realizado o processo de transição de governo e concedida informações orçamentárias, financeiras, patrimonial e administrativa do município, no entanto, todas as solicitações restaram infrutíferas.
 (...) 
Ao assumir a Prefeitura Municipal de Manaquiri, a atual gestão se deparou com o Repasse referente ao Programa Nacional de Alimentação Escolar 2016, do qual não houve prestação de contas, conforme demostrado em tela do SIGPC. 
 (...) 
Por todo o exposto, requer (...) [seja apurada] a responsabilidade do ex-gestor em face da omissão na prestação de contas do Programa Nacional de Alimentação Escolar 2016."
36.	Percebe-se, à guisa cristalina, que a "Notícia Fato" oferecida ao Parquet Federal tem aderência aos fatos examinados neste processo (omissão no dever de prestar contas) e especialmente ao objeto da audiência do responsável ("não disponibilização das condições materiais mínimas e necessárias para que o seu sucessor pudesse apresentar a prestação de contas" dos recursos do Pnae) , o que afasta a responsabilidade do prefeito ulterior que diligentemente adotou as medidas que estavam ao seu alcance para resguardar o erário, incidindo, no caso deste processo, a parte final do enunciado sumular precitado.
37.	Fixadas essas balizas, concluo que as razões de justificativa apresentadas pelo ora defendente não devem ser acatadas, porquanto competia ao Sr. Aguinaldo Martins Rodrigues promover as ações necessárias para que as contas dos recursos repassados por intermédio do Pnae fossem devidamente prestadas, o que não ocorreu, caracterizando a omissão inicial no dever de prestar contas.
38.	Nessa ordem de ideias, em vista da não comprovação da boa e regular aplicação dos recursos federais recebidos, as contas do ex-prefeito devem ser julgadas irregulares, com condenação ao pagamento do débito quantificado no processo e aplicação da multa proporcional ao dano prevista no art. 57 da Lei 8.443/1992, ante a reprovabilidade de sua conduta e a gravidade das falhas verificadas. 
39.	Outrossim, deve ser autorizado o pagamento das dívidas em até 36 parcelas mensais e consecutivas, caso solicitado, e a cobrança judicial das dívidas, bem como deve-se encaminhar cópia do Acórdão que vier a ser proferido à Procuradoria da República no Estado do Amazonas, com fundamento no art. 16, § 3º, da Lei 8.443/1992 c/c art. 209, § 7º, do Regimento Interno do TCU, e ao FNDE para ciência.
	Ante o exposto, manifesto-me por que seja aprovada a deliberação que ora submeto a este Colegiado.
T.C.U., Sala das Sessões, em 16 de junho de 2020.
MARCOS BEMQUERER COSTA 
Relator